臺北高等行政法院判決
　　　　　　　　　　　　　　　　　　 94年度訴字第01903號
　　　　　　　　　　　　　　　.
原　　　告　僑匯投資股份有限公司
代　表　人　甲○○
訴訟代理人　胡振龍（會計師）住臺北市○○○路30號12樓之3
被　　　告　財政部臺北市國稅局
代　表　人　張盛和（局長）
訴訟代理人　乙○○
　　　　　　丙○○
上列當事人間因營利事業所得稅事件，原告不服財政部中華民國
93年8月3日台財訴字第09300287930號訴願決定，提起行政訴訟
。本院判決如下：
    主  文
原告之訴駁回。
訴訟費用由原告負擔。
    事  實
一、事實概要：原告辦理民國（下同）89年度未分配盈餘申報時
    ，於項次六「不得自所得額中減除之損失」項下，列報長期
    投資未實現跌價損失新台幣（下同）24,528,498元，申報當
    年度依所得稅法第66條之9第2項規定計算之未分配盈餘為負
    8,962,599元。被告初查以前揭跌價損失應列為89年度資產
    負債表股東權益減項，不影響損益為由，否准減除。原告不
    服，申經復查結果，未獲變更，旋遭訴願決定駁回，遂向本
    院提起行政訴訟。
二、兩造聲明：
  (一)原告聲明：
    1.訴願決定原處分均撤銷。
    2.訴訟費用由被告負擔。
　(二)被告聲明：1.駁回原告之訴。  2.訴訟費用由原告負擔。
三、兩造之爭點：
　(一)原告主張之理由：
    1.原告89年度未分配盈餘申報負8,962,599元，經被告以「
      未實現長期投資跌價損失24,528,498元應列為89年度資產
      負債表作為股東權益之減項，不影響損益為由，否准減除
      。」，核定未分配盈餘為15,613,285元，應補稅額
      1,561,328元，原告不服，就原告尚有以前年度累積虧損
      55,550,941元尚待彌補，申請復查，為財北國稅法字第
      0930202019號復查決定駁回。原告就被告「未實現長期投
      資跌價損失24,528,498元應列為89年度資產負債表作為股
      東權益之減項」並無異議，謹遵被告旨意，依商業會計法
      第31條財務報表科目分類之規定重編財報，重編後之損益
      表、資產負債表、盈虧撥補表經93年5月3日股東臨時會追
      認在案。原告檢具上開報表併同股東會議事錄就重編後之
      89年度稅後損益為14,757,195元依法彌補以前年度虧損
      55,550,941元，提起訴願，詎料財政部一眛不察，對重編
      財報，彌補以前年度虧損，隻字不語，遽以訴願決定書93
      年8月3日台財訴字第09300287930號，決定駁回，焉能令
      人甘服。
    2.按「營利事業所得稅結算申報案件及未分配盈餘申報案件
      因申報內容填寫錯誤申請更正」為被告一般簡易案件申辦
      「申請更正營利事業所得稅結算申報事項」中所明定。本
      件原告原將未實現長期投資跌價損失24,528,498元列屬89
      年度損益表之證券損失，致更正前全年所得額為負9,732,
      904元，經重編財報將損益表其他損失科目中之未實現長
      期投資跌價損失24,528,498元重分類至資產負債表股東權
      益之減項，並依被告「申請更正營利事業所得稅結算申報
      事項」之規定，檢具營利事業所得稅結算申報更正申請書
      、89年度更正後資產負債表、89年度更正後損益及稅額計
      算表向被告申辦更正，茲就更正前後損益表之全年所得額
      及資產負債表之本期損益列明如次：(1)損益表之全年所得
      額更正後為14,795,594元。更正前全年所得額負9,732,
      904元，加計未實現長期投資跌價損失24,528,498 元後，
      更正後全年所得額為14,795,594元。(2)資產負債表之本期
      稅後損益更正後為14,757,195元。更正前本期損益負9,
      732,904元，加計未實現長期投資跌價損失24,528,498元
      ，減除89年度營所稅38,399元後，更正後本期稅後損益為
      14,757,195元。另89年度未分配盈餘申報書之未分配盈餘
      亦因該未實現長期投資跌價損失24,528,498元之重分類，
      經重新計算89年度未分配盈餘為856,090元，應納稅額為
      85,609元，原告並已於93年9月2日自動補繳稅款，併同營
      利事業所得稅結算申報更正申請書、89年度更正後未分配
      盈餘申報書、股東臨時會議事錄，依「申請更正營利事業
      所得稅結算申報事項」之規定向被告申辦更正，業奉被告
      93年9月8日財北國稅審一字第0930086260號以「申請更正
      89年度未分配盈餘核定內容乙案，業經分案派查，更正後
      核定通知書將另案寄發」函覆。
    3.按「自87年度起，營利事業當年度之盈餘未作分配者，應
      就該未分配盈餘加徵百分之十營利事業所得稅，不適用第
      76條之1規定。前項所稱未分配盈餘，係指經稽徵機關核
      定之課稅所得、加計同年度依本法或其他法律規定減免所
      得稅之所得額、不計入所得課稅之所得額、已依第39條規
      定扣除之虧損及減除左列各款後之餘額：
      一當年度應納之營利事業所得稅二、彌補以往年度之虧損
        ... 十其他經財政部核准之項目。」
      又「本法第66條之9第2項第2款所稱彌補以往年度之虧損
      ，係指營利事業以當年度之未分配盈餘實際彌補其以往年
      度累積虧損之數額。」分別為所得稅法第66條之9第1項、
      第2項及同法施行細則第48條之10第3項所明定。原告89
      年度資產負債表中尚有以往年度之累積虧損55,550,941
      元待彌補，該累積虧損數額業經被告於88年度未分配盈餘
      申報核定通知書（核定管理代號：A140035Ｚ00000
      00000000000）中核定累積虧損55,550,941元在卷。「彌
      補以往年度虧損」既係公司法第232條及所得稅法第66條
      之9第2項第2款所明定，原告自應依首揭法律之規定，以
      當年度（89年度）盈餘14,757,195元彌補以往年度之虧損
      。
      被告復查決定書及訴願決定書中「經查本案雖有以前年度
      累積虧損55,550,941元，惟89年度帳載全年所得額為負
      9,732,904元，並無盈餘足資彌補」乙節，其89年度帳載
      全年所得額業經重編財報更正為14,757,195元，被告以並
      無盈餘足資彌補，依法未合。原告聲明求為撤銷訴願決定
      及原處分，即為有理由。
    4.請求判決如聲明所示。
  (二)被告答辯之理由：
    1.按「自八十七年度起，營利事業當年度之盈餘未作分配者
      ，應就該未分配盈餘加徵百分之十營利事業所得稅，不適
      用第七十六條之一規定。前項所稱未分配盈餘，係指經稽
      徵機關核定之課稅所得額，加計同年度依本法或其他法律
      規定減免所得稅之所得額、不計入所得課稅之所得額已依
      第三十九條規定扣除之虧損及減列左列各款後之餘額：一
      、當年度應納之營利事業所得稅…。十、其他經財政部核
      准之項目。」、「本法第六十六條之九第二項第二款所稱
      彌補以往年度之虧損，係指營利事業以當年度之未分配盈
      餘實際彌補其以往年度累積虧損之數額。」分別為所得稅
      法第66條之9及同法施行細則第48條之10第4項所明定。
      次按「營利事業所得稅之調查、審核，應依稅捐稽徵法、
      所得稅法及本準則之規定辦理，其未經規定者，依有關法
      令之規定辦理，營利事業之會計事項，應參照商業會計法
      及財務會計準則公報等據實記載，產生其財務報表。至辦
      理所得稅結算申報或核課所得稅時，其帳載事項與所得稅
      法、所得稅法施行細則、促進產業升級條例、促進產業升
      級條例施行細則、中小企業發展條例、本準則暨有關法令
      之規定未符者，均應於申報書內自行調整之。」為營利事
      業所得稅查核準則第2條第1項及第2項所規定。
      又「營利事業之長期股權投資，依現行所得稅法規定，並
      無成本與時價孰低之估價規定，尚無所得稅法第六十六條
      之九第二項、同法施行細則第四十八條之十第一項第二款
      及營利事業所得稅查核準則規定，列為計算處分年度未分
      配盈餘之加計或減除項目。」為財政部88年8月13日台財
      稅字第881935775號函釋在案。
    2.本件原告辦理89年度未分配盈餘申報時，於項次六不得自
      所得額中減除之損失項下列報長期投資未實現跌價損失
      24,528,498元，申報當年度依所得稅法第66條之9第2項規
      定計算之未分配盈餘為負8,962,599元。被告以前揭跌價
      損失應列為89年度資產負債表股東權益減項，不影響損益
      為由，否准減除。原告不服，主張按證券交易法第6條有
      關「有價證券」之定義係指政府債券及公開募集、發行之
      公司股票、公司債及經財政部核定之其他有價證券。而商
      業會計法第44條對長期股權投資之估價，明定應視投資之
      性質及影響力大小，採用成本法、成本與市價孰低法或權
      益法評價。故89年度長期投資未實現跌價損失24,528,498
      元均係有價證券期末按成本與市價孰低法評價提列之未實
      現跌價損失。再者截至89年12月31日尚有以前年度累積虧
      損55,550,941元，依公司法規定公司非彌補虧損，提出法
      定公積後，不得分配股息紅利。又所得稅法第66條之9規
      定未分配盈餘，係指稽徵機關核定之課稅所得額減除下列
      各款後之餘額：(1)當年度應納之營利事業所得稅(2)彌補以
      往年度之虧損…。故不論長期投資未實現跌價損失究應列
      屬89年度資產負債表股東權益減項或證交損失，徵納雙方
      均不應棄巨額累積虧損55,550,941元尚待彌補之法律明定
      於無視，而逕予補徵稅款云云，申請復查。被告復查決定
      以，經查依首揭財政部88年8月13日台財稅字第881935775
      號函釋，系爭長期投資未實現跌價損失24,528,498元元不
      得列為所得稅法第66條之9之減除項目：又所得稅法第66
      條之9第2項第2款及同法施行細則第48條之10第4項規定，
      營利事業以當年度之未分配盈餘彌補以往年度虧損者，其
      實際彌補以往年度虧損數額，得列為計算當年度應加徵百
      分之十營利事業所得稅之未分配盈餘之減除項目，本案雖
      有以前年度累積虧損55,550,941元，惟89年度帳載全年所
      得額並無盈餘足資彌補，再者依90年度股東常會議事錄，
      90年12月7日為彌補虧損基準日，係以股東往來48,000,
      000元彌補虧損。原告主張徵納雙方均不應棄巨額累積虧
      損55,550,941元尚待彌補之法律明定於無視乙節，顯係誤
      解為由，駁回其復查之申請，揆諸首揭規定，並無不合。
      原告復執前詞提起訴願，經財政部訴願決定持與被告相同
      之論見，駁回其訴願，亦無不合。
    3.原告又主張原將未實現長期投資跌價損失24,528,498元列
      屬89年度損益表之證券損失，致更正前全年所得額為負
      9,732,904元，經重編財報，將損益表其他損失科目中之
      未實現長期投資跌價損失24,528,498元，重分類至資產負
      債表股東權益之減項，89年度更正後資產負債表之本期稅
      後損益為14,757,195元云云，經查其主張重編財報將損益
      表其他損失科目中之未實現長期投資跌價損失24,528,498
      元，重分類至資產負債表股東權益之減項乙節，並非本案
      訴訟標的，原告應依更正程序辦理，況依首揭財政部88年
      8月13日台財稅字第881935775號函釋規定，系爭長期投資
      未實現跌價損失24,528,498元元不得列為所得稅法第66條
      之9之減除項目，長期投資未實現跌價損失既為股東權益
      減項，不影響損益，原告所訴，自不足採據。茲原告仍執
      前詞爭議，實難認為有理由。
    4.據上論述，本件原處分及所為復查、訴願決定均無違誤，
      請判決如被告答辯之聲明。
    理  由
一、本件原分案編號為本院93年度簡字第01164號，依簡易訴訟
    程序審理，惟查本件依原告之聲明，非屬行政訴訟法第229
    條第1項適用簡易程序事件，茲改為適用通常訴訟程序，合
    先敘明。
二、按「自87年度起，營利事業當年度之盈餘未作分配者，應就
    該未分配盈餘加徵10%營利事業所得稅，不適用第76條之1規
    定。」、「前項所稱未分配盈餘，係指經稽徵機關核定之課
    稅所得額，加計同年度依本法或其他法律規定減免所得稅之
    所得額、不計入所得課稅之所得額已依第39條規定扣除之虧
    損及減列左列各款後之餘額：一當年度應納之營利事業所得
    稅．．．十其他經財政部核准之項目。」及「本法第66條之
    9第2項第2款所稱彌補以往年度之虧損，係指營利事業以當
    年度之未分配盈餘實際彌補其以往年度累積虧損之數額。」
    分別為所得稅法第66條之9第1項、第2項及同法施行細則第
    48 條之10第3項所明定。
三、次按「營利事業所得稅之調查、審核，應依稅捐稽徵法、所
    得稅法及本準則之規定辦理，其未經規定者，依有關法令之
    規定辦理。」、「營利事業之會計事項，應參照商業會計法
    及財務會計準則公報等據實記載，產生其財務報表。至辦理
    所得稅結算申報或核課所得稅時，其帳載事項與所得稅法、
    所得稅法施行細則、促進產業升級條例、促進產業升級條例
    施行細則、中小企業發展條例、本準則暨有關法令之規定未
    符者，均應於申報書內自行調整之。」為營利事業所得稅查
    核準則第2條第1項、第2項所規定。又「營利事業之長期股
    權投資，依現行所得稅法規定，並無成本與時價孰低之估價
    規定，尚無所得稅法第66條之9第2項、同法施行細則第48條
    之10第1項第2款及營利事業所得稅查核準則規定，列為計算
    處分年度未分配盈餘之加計或減除項目。」為財政部88年8
    月13日台財稅字第881935775號函釋在案。
四、本件原告辦理89年度未分配盈餘申報時，於項次六「不得自
    所得額中減除之損失」項下，列報長期投資未實現跌價損失
    24,528,498元，申報當年度依所得稅法第66條之9第2項規定
    計算之未分配盈餘為負8,962,599元。被告初查以前揭跌價
    損失應列為89年度資產負債表股東權益減項，不影響損益為
    由，否准減除。原告不服，主張按證券交易法第6條有關有
    價證券之定義係指政府債券及公開募集、發行之公司股票、
    公司債及經財政部核定之其他有價證券。而商業會計法第44
    條對長期股權投資之估價，明定應視投資之性質及影響力大
    小，採用成本法、成本與市價孰低法或權益法評價。故89
    年度長期投資未實現跌價損失24,528,498元，均係有價證券
    期末按成本與市價孰低法評價提列之未實現跌價損失。再者
    截至89年12月31日尚有以前年度累積虧損55,550,941元，依
    公司法規定，公司非彌補虧損，提出法定公積後，不得分配
    股息紅利。又所得稅法第66條之9規定未分配盈餘，係指稽
    徵機關核定之課稅所得額減除下列各款後之餘額：(一)當年度
    應納之營利事業所得稅，(二)彌補以往年度之虧損．．．。故
    不論長期投資未實現跌價損失究應列屬89年度資產負債表股
    東權益減項或證交損失，徵納雙方均不應棄巨額累積虧損
    55,550,941元尚待彌補之法律明定於無視，而逕予補徵稅款
    云云，申請復查。被告復查決定以，經查依首揭財政部88
    年8月13日台財稅字第881935775號函釋，系爭長期投資未實
    現跌價損失24, 528,498元，不得列為所得稅法第66條之9之
    減除項目；又所得稅法第66條之9第2項第2款及同法施行細
    則第48條之10第3項規定，營利事業以當年度之未分配盈餘
    彌補以往年度虧損者，其實際彌補以往年度虧損數額，得列
    為計算當年度應加徵10%營利事業所得稅之未分配盈餘之減
    除項目，本案雖有以前年度累積虧損55,550,941元，惟原告
    89年度帳載全年所得額為負9,732,904元，並無盈餘足資彌
    補，再者依90年度股東常會議事錄，90年12月7日為彌補虧
    損基準日，係以股東往來48,000,000元彌補虧損。原告主張
    徵納雙方均不應棄巨額累積虧損55,550,941元尚待彌補之法
    律明定於無視乙節，顯係誤解法令為由，駁回其復查之申請
    ，原告不服提起訴願，遭訴願決定駁回，遂向本院提起行政
    訴訟之事實，有原告89年度未分配盈餘及90年度營利事業所
    得稅結算申報書、原告88、89及90年度營利事業所得稅結算
    核定通知書、原告89年度未分配盈餘調整數額計算表、各類
    所得扣繳暨免扣繳憑單申報書、原告會計師查核簽證報告書
    、復查申請書及訴願書等各附原處分卷足稽，堪認為真實。
五、經查：
    (一)按「盈餘分配或虧損彌補，應俟業主同意或股東會決議後
      方可列帳，如有盈餘分配或虧損彌補之議案，應在當期財
      務報表附註中註明。」為商業會計處理準則第26條第2項
      所明定。次按「每會計年度終了，董事會應編造下列表冊
      於股東常會開會30日前交監察人查核：一營業報告書。二
      財務報表。三盈餘分派或虧損撥補之議案。」、「董事會
      應將其所造具之各項表冊，提出於股東常會請求承認，經
      股東常會承認後，董事會應將財務報表及盈餘分派或虧損
      撥補之決議，分發各股東。」分別為公司法第228條、
      230條所明定。據此，公司擬分配盈餘或彌補虧損時，董
      事會須於當期財務報表附註，並於股東常會開會30日前交
      監察人查核，經請股東常會承認後，始得分派盈餘及撥補
      虧損。次依經濟部82年11月26日商229192號函釋：「本
      部62年4月4日409047號函釋略以：『股東常會之決議，可
      由其後之股東臨時會加以變更。』復參照公司法第228條
      、第232 條之立法意旨，盈餘分派議案經股東常會決議後
      ，應僅限於股東常會召開當年度營業終結前召開之股東臨
      時會，得以變更股東常會之決議。前開62年之函釋應予補
      充。」是公司如未獲股東常會決議分配盈餘或撥補虧損，
      得於股東常會召開當年度營業終結前召開之股東臨時會變
      更決議。本件原告於90年12月7日股東常會通過「89年度
      財務報表」，其帳載損益表為「稅後淨損9,771,303元」
      ，即表明原告89年度並無盈餘可供彌補以前年度之虧損。
      惟原告於財政部訴願駁回後重編其89年度財務報表，帳載
      損益表轉為「稅後淨利14,757,195元」，並擬彌補以前年
      度之虧損。
    (二)惟查，公司之盈餘是否用以彌補虧損，依前所述，須循一
      定程序經由股東會決議行之，是公司有盈餘而不彌補虧損
      並非絕對違法，應僅係不得為「股息紅利分派」及應依所
      得稅法第66條之9第1項規定加徵10%之營利事業所得稅而
      已。據此，檢視原告前開擬撥補虧損之決議，乃係於93年
      5月3日所召開之股東臨時會作成，亦為原告所是認，可知
      該決議所據之股東會臨時會，顯非屬所得稅法第66條之9
      第2項第2款所謂「彌補以往年度虧損」得作為計算未分配
      盈餘減項者，係以實際股東會議決彌補虧損之年度為準之
      立法意旨，亦不屬前開經濟部82年11月26日商229192號函
      釋意旨：「．．．限於股東常會召開當年度營業終結前召
      開之股東臨時會．．．」之範圍，即難符追溯列為89年度
      未分配盈餘之減除項目。否則當事人均可於申報年度終結
      後任何時期提出新股東常會或臨時會，變更其原先結算之
      申報，稅務機關將窮於應付，而影響稅務申報管理之效率
      及正確性，將非社會經濟穩定發展之福，被告主張此應僅
      能作為原告93年度未分配盈餘時之減除項目，即非無據。
      原告主張以93年5月3日所召開之股東臨時會更正「未撥補
      虧損」之決議，與法並無不合等語，要屬誤解法令，無足
      採取。
    (三)另，原告如認為其會計帳務發生錯誤而影響「資產負債表
      及損益表科目，而無法自動抵銷者」，應可依經濟部93年
      12月9日經商字第09302183550號函示第2項：「．．．公
      司會計處理，若發生錯誤而影響資產負債表及損益表科目
      ，而無法自動抵銷者，應於發現年度調整前期損益加以更
      正。如有提供以前年度報表時，並應按正確數加以重編財
      務報表。．．．」及財務會計準則公報第8號會計變動及
      前期損益調整之處理準則第17點：「前期損益項目之錯誤
      於以後年度發現時，應以其對損益之稅後影響數調整發現
      錯誤年度之期初保留盈餘，資產負債之相關科目應一併更
      正。編製比較財務報表時，應重編以前年度報表，並揭露
      錯誤之性質，及其對發生錯誤年度之損益影響。」辦理，
      並非無補救之道，惟此屬會計帳冊範圍，尚與稅務帳冊無
      涉，附此敘明。準此，原告於93年度因訴願駁回後發現89
      年度會計處理錯誤且影響資產負債表及損益表科目時，由
      於89年度當期損益早已結轉併入保留盈餘，依首揭規定，
      原告應於93年度以其對損益之稅後影響數，增列期初保留
      盈餘，再依規定程序經股東常會決議後始得彌補以往年度
      虧損，並列當年度未分配盈餘之減除項目。
六、綜上，原告89年度帳載長期投資未實現跌價損失24,528,498
    元，結算申報時雖自行帳外調減，但申報當年度未分配盈餘
    時又列為減項，被告不予認定並予加徵10﹪營利事業所得稅
    ，揆諸前揭規定，並無違誤。復查及訴願決定予以維持，亦
    無不合。原告仍執前詞訴請撤銷，難謂為有理由，應予駁回
    。
七、又本件待證事實已明，兩造其餘之攻擊防禦方法，無庸一一
    論述。
據上論結，本件原告之訴為無理由，爰依行政訴訟法第98條第3
項前段判決如主文。
中　　華　　民　　國　　94　　年　  10　　月　 11  　 日
                 臺 北 高 等 行 政 法 院   第 六 庭
                             審 判 長 法  官　林  樹  埔
                                      法  官　許  瑞  助
                                      法  官　陳  鴻  斌
上為正本係照原本作成。
如不服本判決，應於送達後20日內，向本院提出上訴狀並表明上
訴理由，如於本判決宣示後送達前提起上訴者，應於判決送達後
20日內補提上訴理由書（須按他造人數附繕本）。
中　　華　　民　　國　　94　　年　  10　　月　 11  　 日
                                      書記官  蔡  逸  萱
